【裁判字號】    97,台上,3511
【裁判日期】    970725
【裁判案由】    偽造文書
【裁判全文】
最高法院刑事判決            九十七年度台上字第三五一一號
上  訴  人  台灣高等法院檢察署檢察官
被      告  甲○○
選任辯護人  洪貴參律師
            朱俊雄律師
            劉  嵐律師
上列上訴人因被告偽造文書案件，不服台灣高等法院中華民國九
十四年五月三十日第二審判決（九十四年度上重訴字第六號，起
訴案號：台灣台北地方法院檢察署九十二年度偵字第五○八一號
），提起上訴，本院判決如下：
    主  文
原判決撤銷，發回台灣高等法院。
    理  由
本件原判決以公訴意旨略稱：被告甲○○自民國七十五年間起，
即擔任東明藥業股份有限公司（下稱東明公司）總經理，至八十
三年三月中旬，登記為東明公司負責人並兼任總經理，該公司為
光生行股份有限公司（下稱光生行）所進口URSO 100mg「吾立甦
錠」（以下稱吾立甦錠，係治療Ｃ型肝炎、膽結石之溶解劑）藥
品在台灣地區醫療院所之獨家總經銷。詎甲○○竟基於意圖為自
己不法之所有及行使變造私文書之概括犯意，明知國立台灣大學
醫學院附設醫院（下稱台大醫院）之採購藥品底價，係參考藥商
出售予其他醫院之價格及進口成本之合理倍數（即報價除以進口
成本之倍數介於一．五至二．五倍之間為合理倍數），於向光生
行索取吾立甦錠藥品之進口報單（進口日期為八十二年四月一日
）後，將該吾立甦錠藥品進口報單內之單價（即進口成本）欄之
每盒金額由美金五十一．三元變造為美金一七一元、數量欄由一
千盒變造為三百盒，影印後交由不知情之東明公司會計王鶯預先
填寫在台大醫院所製作之藥品預估報價單內，連續於八十二年、
八十三年二次參與台大醫院藥品年度招標時，將該台大醫院所製
作之藥品預估報價單及變造之吾立甦錠藥品進口報單影本交由不
知情之東明公司藥品推銷業務員陳明裕持向台大醫院而行使，作
為台大醫院制定採購吾立甦錠藥品底價之依據，因而致台大醫院
陷於錯誤，分別於八十二年七月至八十三年七月以每盒新台幣（
以下未特別標明貨幣名稱時，均係新台幣）一萬零二百元之價格
，向東明公司採購一千二百零五盒，及於八十三年八月至八十四
年二月以每盒一萬一百五十元之價格，向東明公司採購七百十八
盒，共計採購一千九百二十三盒，詐得金額一千三百六十八萬五
千七百五十元，足以生損害於台大醫院對於藥品估價之正確性。
因認被告涉犯刑法第二百十六條、第二百十條之行使偽造私文書
及同法第三百三十九條第一項之詐欺取財罪嫌云云。經審理結果
，認為不能證明被告犯罪，因而撤銷第一審之科刑判決，改判諭
知被告無罪，固非無見。
惟查：（一）客觀上為法院認定事實及適用法律之基礎之證據雖
已調查，而其內容未明瞭者，即與未經調查無異，如遽行判決，
仍屬應於審判期日調查之證據而未予調查。原判決雖說明：本件
已無從由辦理採購吾立甦錠之台大醫院，取得相關檔卷，以核對
東明公司確曾於參與藥品採購案時，提出所謂變造之「進口報單
」、「輸入許可證」；又依證人即台大醫院採購組組長張妹治之
證詞，張妹治並非八十二、八十三年度台大醫院吾立甦錠藥品之
採購承辦人員，亦不知系爭變造之進口報單及藥品預估報價單是
否有持以行使，且進口報單是否為投標當時之需檢附之文件，似
亦非強制性必需檢附等旨（原判決第三頁第十九至二十四行、第
十一頁）。惟證人即前東明公司八十二、八十三年間之第四區業
務員陳明裕於第一審法院審理時證以：台大醫院的藥品採購，係
每年招標一次，投標都有前置作業，會要求廠商於招標前提出進
口報單影本、藥品預估報價單及相關發票影本，以作為制定底價
之參考，且八十二、八十三年的進口報單影本是由會計人員整理
後，連同發票影本由伊帶到醫院投標現場，伊確定在這二年度有
拿單價欄內所載每盒吾立甦錠金額為美金一七一元之藥品進口報
單影本到台大醫院參與投標云云（見第一審卷第二七八頁背面至
第二八一頁背面），核與張妹治於第一審法院審理時結證：八十
二年到八十四年，台大醫院藥品採購方式，大部分是用招標的方
式，在開標作底價前，會請投標廠商先填好承辦人員為蒐集藥品
底價相關資料，所設計好的藥品預估報價單，作為制定底價的參
考，若是進口藥品，就會要求投標廠商附上進口報單影本，但在
八十三年八月之後，因為伊醫院有接到公平交易委員會的函文，
就不再強制要求廠商一定要提供進口報單等語（見第一審卷第三
一九頁背面至三二０頁背面、第三二三至三二四頁）似無不符。
徵之卷附八十三年台大醫院藥品預估報價單下端備註欄之(一)亦記
載：進口藥品應附最近經濟部國貿局簽證之輸入許可證及進口報
單並註明本報價單內項次等情（見偵查卷第三十五頁）。果上開
證述及預估報價單下端備註所載無誤，台大醫院於八十三年八月
之前，於招標時確曾要求投標廠商提出進口報單影本之相關資料
，以供制定底價之參考。雖證人即東明公司會計王鶯於第一審法
院證稱：「（問：提示九十二年度偵字第五０八一號卷第三十四
頁至第三十五頁之台大醫院藥品預估報價單影本）請問此二頁的
字跡為何人所寫？）這好像是我的字，但是又好像不像，我不能
確認」，「（問：你們公司有無製作這種表格就是三十四頁與三
十五頁的表格？）這種表格我有寫過」「（問：《提示九十二年
度偵字第五０八一號卷第三十五頁之台大醫院藥品預估報價單》
是否可以說明此表格的意義？）這是ＣＩＦ進口價格各醫院售價
」各等語（見第一審卷第二七三頁正、背面）。然其於法務部調
查局台北市調查處（下稱台北市調查處）詢問時證以：「（台大
醫院藥品預估報價單）表上Ｃ＆Ｆ是表示我們的進口價，其他向
各大醫院的銷售價是依據進口價格核算出來的，這是讓醫院知道
我們的進口價及向其他醫院的銷售價是很合理的」，「在八十二
年間URSO 100mg水貨就很猖獗了，為了向醫院證明東明公司的UR
SO 100mg不是水貨，有時候業務員或我個人會向光生行拿進口報
單及輸入許可證，以取信於醫院；另外，投標時，如果醫院要求
提供進口報單，東明公司也會向光生行拿進口報單」各等語（見
偵查卷第十七頁正、背面）。苟王鶯於台北市調查處詢問時所證
無訛，東明公司於報價時，除應醫院之要求提出進口報價資料，
供醫院訂定底價之參考外，為證明其報價之合理及並非水貨，亦
會提出進口報單及輸入許可證，以取信於醫院，能否謂進口報單
並非投標當時所檢附文件之一，即有根究明白之必要，原審未詳
查慎酌，資為判斷之依據，遽行判決，自有證據調查未盡之違法
。（二）證據之取捨與事實之認定，固為事實審法院之職權，惟
如調查所得之證據，就待證事實之內容不相一致時，仍應依經驗
法則、論理法則定其取捨，並於判決理由內詳予說明其所得心證
之理由，方足為事實認定之依據。原判決雖說明：「『吾立甦錠
URSO』之銷售價……自七十八年至八十年間……平均每顆單價為
十．三二元正……八十年五月……在國內市場平均售價為每顆十
二元……東明公司於八十三年間出售予行政院退除役官兵輔導委
員會榮民醫院『吾立甦錠』之價格，為每顆十．一五元（每盒一
０一五０元，每盒一千顆）……東明公司於八十二、八十三年間
參與台大醫院藥品採購之時『吾立甦錠』藥品之市場價格，及其
他醫院之採購價格，均在十元以上，應可認定。若依公訴人所述
『吾立甦錠』八十二、八十三年間進口報價五十一美元，依當時
匯率二十六換算，每盒為一三二六元，每顆價錢為一．三元，如
依公訴人所稱台大醫院之底價標準之最高倍數二．五倍計算，每
顆之報價亦僅三．二五元，遠不及當時市場行情及其他醫院購入
價格三分之一，而台大醫院訂定底價標準既兼及市場價格、其他
醫院之購買價格，衡情度理，茍置當時『吾立甦錠』每顆十元價
格之客觀事實於不顧，一昧專斷以進口價格一．五至二．五倍訂
定遠低於市場行情三分之二以上之底價，惟有造成藥商於無利潤
可得之情況，另擇願以市場洽購之醫院交易之結果，台大醫院則
有自絕藥品來源之虞！故公訴人所謂台大醫院訂定藥品底價係以
進口價格一．五倍至二．五倍為制定底價標準，就本案系爭『吾
立甦錠』採購當時之市場行情、其他醫院之採購價格暨台大醫院
上述函覆之底價制定標準觀之，尚乏符合經驗事理之客觀脈絡可
循，其不足採信」等旨（原判決第八頁倒數第三行至第十頁第一
行）；證人王鶯於第一審法院亦證稱：「（問：從你有印象到你
目前為止，吾立甦錠的進口價格約是多少？）每盒美金五十元至
七十元左右」「（問：吾立甦錠的價格是否有曾經每盒高於美金
一百七十元以上？）沒有」云云（見第一審卷第二七四頁正、背
面）。然張妹治於第一審法院審理時結證：我們承辦人員認為一
般狀況下，合理底價是進口價的一．五至二．五倍，這標準是承
辦人員於交接時傳承下來的等語（見第一審卷第三二一頁正、背
面），參之台大醫院自八十二年四月一日起至八十四年二月二十
八日止，向東明公司採購吾立甦錠共四十四次，其中第一次至第
二十九次即入帳日期八十二年七月二十日起至八十三年七月二十
一日止，該院所購之吾立甦錠，依其每次所購總價，按其購買之
數量計算，每盒均為一萬零二百元，而上開數量表係依會計帳載
「藥款明細分類帳月報表」000000－000000入帳期間URSO 100mg
1000S /BOX之資料登載，有台大醫院九十三年十一月一日（九十
三）校附醫總字第九三一０三０００六九號函及其檢送之數量一
覽表在卷可憑（見第一審卷第二四０至二四二頁），稽之卷附變
造之八十二年及八十三年台大醫院藥品預估報價單最後一欄記載
：URSO 100mg、每盒一千粒、ＣＩＦ美金一七一．七六九元、匯
率二六．二元，折算四五００．三五元，最後一次採購價一萬零
二百元等情（見偵查卷第三十四、三十五頁）。果上開資料不虛
，東明公司每盒一萬零二百元之價格，為其進貨成本四五００．
三五元之二．二六倍（10200÷4500＝2.26 ），適與張妹治所證
述之合理底價是進口價的一．五至二．五倍之情形相符。而如依
王鶯所證，該吾立甦錠的進貨成本，應約每盒美金五十元至七十
元時，則上開台大醫院自八十二年七月二十日至八十三年七月二
十一日止，向東明公司採購吾立甦錠之每盒為一萬零二百元之價
格，高達其進貨成本之七．七八倍（ 10200÷50÷26.2＝7.78）
或五．五六倍（10200÷70÷26.2＝ 5.56），均已遠逾張妹治所
提及之底價是進口價的一．五至二．五倍甚鉅。況參酌王鶯於台
北市調查處詢問時供證：「（提示：東明公司八十四年五月五日
東字第八四０五０五號函，受文者為行政院國軍退除役官兵輔導
委員會《下稱退輔會》，意旨調降URSO 100吾立甦錠價格為每盒
五九九０元，另贈送百分之三，問：該函由何人書寫？調降原因
為何？）該函是我寫的……降價的原因，是榮總市面上訪到更低
的價錢，然後要求我們公司要降價」；陳明裕於台北市調查處詢
問時證以：「……東明公司在八十四年五、六月間，曾緊急告知
各業務員負責的醫院，調降URSO 100mg的售價，我個人負責的台
大醫院就從每顆十元調降到每顆五元左右」；證人即東明公司前
北區經理謝玲玲於台北市調查處詢問時證稱：「（《提示：東明
公司八十四年五月五日東字第八四０五０五號函，受文者退輔會
第八處，主旨調降URSO 100吾立甦錠價格為每盒五九九０元，另
贈送百分之三》，調降原因為何？）……在八十四年間，退輔會
曾經接獲檢舉，指稱東明公司銷售URSO 100mg價錢太高，賺取暴
利，經退輔會查證後，東明公司負責人甲○○於同年四月與退輔
會第八處承辦專員李春俊協調後同意降價，東明公司發這個函應
與退輔會查悉該藥品報價不實有關」各等語，即被告於台北市調
查處詢問時亦自承：「（提示上開函件）有這件事情沒錯，降價
原因可能是當時榮總有抓到我們公司實際價格比較低的事證，所
以要求我們調降價格，至於抓到什麼，我已不記得。」云云（見
偵查卷第八頁背面、十八頁、二十頁背面、二十三頁）。又東明
公司八十四年五月五日東字第八四０五０五號致退輔會之函文略
謂：調降URSO 100立甦錠價格為每盒含稅五九九０元，另贈送百
分之三之價格提供，該調降之價格並追溯至八十四年二月一日等
情，有該函件在卷可稽（見九十一年度警聲搜字第一二七三號卷
第十三、十四頁）。果被告及證人王鶯等人此部分供證暨上開函
件所載屬實，東明公司係經退輔會認定其公司所售吾立甦錠有報
價過高，賺取暴利之嫌之後，始同意追溯自八十四年二月一日起
，將每盒一千顆，售價一萬零一百五十元之吾立甦錠價格，調降
為每盒五千九百九十元，另贈送百分之三價格提供，而陳明裕所
負責之台大醫院部分，吾立甦錠價格亦從每顆十元調降到每顆五
元，即每盒為五千元許。於此情形，得否謂東明公司於八十二、
八十三年間所訂之吾立甦錠之價格即每盒一萬零二百元，係屬客
觀之合理利潤，而與張妹治所述之底價標準相符？饒有研求之餘
地，自有究明之必要。次依台大醫院九十四年年四月一日校附醫
總字第0940000356號函述，本件台大醫院原承辦人員雖有退休或
離職之情形，惟究竟八十二、八十三年間，當時之台大醫院承辦
人員如何酌定底價，此既攸關證人王鶯等人之供述，究以何者為
真實之判斷，原審未予調查，遽予採信被告之供述，非惟有違經
驗法則，亦嫌率斷。（三）當事人聲請調查之證據，如法院未予
調查，又未認其無調查之必要，以裁定駁回之，或於判決理由予
以說明，而該證據與待證事實復有重要之關係者，自屬應於審判
期日調查之證據未予調查之違法。本件檢察官於原審九十四年三
月九日調查時，已聲請於向台大醫院函查後，傳訊證人王鶯到庭
，有原審調查筆錄在卷可憑（見原審卷第二十一頁），原審未予
傳訊，復未以裁定駁回之，或於判決內予以說明不須調查之理由
，難謂無判決理由不備之違法。以上或係檢察官上訴意旨所指摘
，或為本院得依職權調查之事項，應認原判決有撤銷發回之原因
。
據上論結，應依刑事訴訟法第三百九十七條、第四百零一條，判
決如主文。
中    華    民    國  九十七  年    七    月  二十五  日
                      最高法院刑事第三庭
                          審判長法官  林  增  福
                                法官  張  清  埤
                                法官  陳  世  雄
                                法官  蔡  國  在
                                法官  邱  同  印
      本件正本證明與原本無異
                                      書  記  官
中    華    民    國  九十七  年    七    月  三十一  日
                                                     Ｒ


司法院資訊處製作；財團法人民間司法改革基金會備份。
